【裁判字號】    98,上易,1291
【裁判日期】    980630
【裁判案由】    傷害
【裁判全文】
臺灣高等法院刑事判決                98年度上易字第1291號
上  訴  人
即  被  告  丙○○
選任辯護人  林于椿律師
            劉衡慶律師
            李之聖律師
上列上訴人因傷害案件，不服臺灣臺北地方法院98年度易字第40
7號，中華民國98年4月10日第一審判決（起訴案號：臺灣臺北地
方法院檢察署98年度偵字第1325號），提起上訴，本院判決如下
：
    主  文
原判決撤銷。
丙○○傷害人之身體，處有期徒刑陸月，如易科罰金，以新台幣
壹仟元折算壹日。
    事  實
一、丙○○於民國97年8月20日下午2時許，自位在台北市○○○
    路73號之新光銀行西門分行領款後，欲返回西寧市場時，行
    經臺北市○○○路10號前，與同在西寧市場經營生意之行人
    乙○○發生肢體碰撞，二人竟起糾紛，丙○○基於普通傷害
    之故意，憤而出手以拳頭毆打乙○○頭、臉部，致使乙○○
    受有左額撕裂傷2＋1.5公分、左眼眼皮下瘀傷5×4.3公分、
    右眼皮下瘀傷於右眼下方4×1.3公分、右眼內上側1.5×0.5
    公分、雙眼眼角間1.7×1.3公分等外傷，並致左眼眼球挫傷
    、左眼外傷性視神經病變、左眼外傷性虹膜炎、左眼結膜下
    出血、雙眼眼皮下瘀傷等傷害。
二、案經乙○○訴由臺北市政府警察局萬華分局移送臺灣臺北地
    方法院檢察署檢察官偵查起訴。
    理  由
壹、證據能力
一、按被告以外之人於審判外之陳述不得作為證據，刑事訴訟法
    第159條第1項定有明文。查辯護人對告訴人之警詢、偵查筆
    錄證據能力有所爭執，而告訴人乙○○既於原審審理時到庭
    具結作證，且其證述與警詢、偵查並無不符，則該警詢、偵
    查筆錄之記載，就證明構成犯罪之事實，即無存在之必要性
    ，依刑事訴訟法第159條之2，自無證據能力。
二、次按傳聞法則之重要理論依據，在於傳聞證據未經當事人之
    反對詰問予以核實，乃予排斥，惟若當事人已放棄對原供述
    人之反對詰問權，於法院審判時表明同意該等傳聞證據可作
    為證據，基於證據資料愈豐富，愈有助於真實發現之理念，
    並貫徹刑事訴訟法修法加重當事人進行主義之精神，確認當
    事人對於證據能力有處分權之制度，傳聞證據經當事人同意
    作為證據，法院認為適當者，亦得為證據。另當事人於調查
    證據時，對於傳聞證據表示「沒有意見」、「對於證據調查
    無意見」，而未於言詞辯論終結前聲明異議，應視為已有將
    該等傳聞證據採為證據之同意，此刑事訴訟法第159條之5定
    有明文。是除上所述告訴人警詢、偵查筆錄記載外，以下所
    引證據，經本院當庭提示，檢察官、上訴人即被告、辯護人
    均無意見，且未於言詞辯論終結前聲明異議，本院審酌該等
    證據作成之情況，認為適於為本件認定事實之依據，依刑事
    訴訟法第159條之5第2項規定，應具有證據能力，該得採為
    證據，合先說明。
貳、實體部份
一、訊據被告丙○○固坦承於上開時地有出手毆打告訴人乙○○
    ，並致乙○○受有上開傷害之事實不諱，惟矢口否認犯傷害
    罪，辯稱：因伊剛從銀行領了10萬元出來，乙○○在路上忽
    然叫住他，伊不理他，乙○○就出手抓他衣領，伊以為乙○○要搶伊錢，為了正當防衛才出手毆打乙○○，伊不是故意
    要傷害乙○○的云云。辯護人辯護意旨：被告誤以為告訴人
    要搶錢，基於防護所領之財物，才與告訴人有所互毆，其行
    為應構成誤想防衛等語。
二、經查：
  (一)被告於上開時、地出手毆打告訴人乙○○，致告訴人之身體
    受有如事實欄所述之傷害等事實，業據告訴人乙○○於原審
    審理時指證明確，且為被告所坦認，又據現場目擊證人甲○○於本院證稱：97年8月20日下午2時許，我看到告訴人與被
    告2人互毆，因我在西寧市場維修冷氣，所以2人我均認識，
    2人都在揮拳，我擋在中間勸架等語（見本院98年6月24日審
    判筆錄第2至5頁），復有告訴人所提台北市立聯合醫院中興
    院區診斷證明書2份、受傷照片2張等在卷可稽（見他字偵卷
    第3、5頁）。足見，告訴人指訴遭被告毆傷一節，應非無據
    。
  (二)被告雖辯稱：因為當時剛從銀行領錢出來，告訴人在路上無
    故與伊拉扯，以為告訴人要搶伊錢，且告訴人也有打伊，伊
    才出手較重打他，故應為是正當防衛、誤想防衛云云，並提
    出其父裴木榮所有新光銀行帳戶之取款憑條、交易資料明細
    、被告受有頭部外傷之診斷證明書等件為證。惟查：
  1.按刑法第23條前段規定之正當防衛，必須對於現在不法之侵
    害且基於防衛之意思為之，始屬相當，若彼此互毆，必以一
    方初無傷人之犯意，因排除對方不法之侵害而加以還擊，始
    得以正當防衛論，若雙方各基於傷害對方之犯意而互毆，均
    不得主張正當防衛，有最高法院30年上字第1040號、90年度
    台上字第3144號判決意旨可資參照。又衡之一般社會經驗，
    互毆係屬多數動作構成單純一罪而互為攻擊之傷害行為，縱
    令一方先行出手，而還擊之一方，苟非單純對於現在不法之
    侵害為必要排除之反擊行為，因其本即有傷害之犯意存在，
    則對其互為攻擊之還擊行為，自無防衛權可言，亦有最高法
    院92年臺上字第3039號判決意旨可供參考。查：依目擊證人
    甲○○證稱當時2人互毆，而被告亦提出97年8月20日因頭部
    外傷至台北市立聯合醫院中興院區急診之診斷證明（見原審
    卷第24頁），足見證人所證互毆之情堪信為真，惟徵之渠等
    二人於爭執過程中，告訴人雖有出手毆打被告，然被告僅受
    有頭部外傷，加以被告年富力強，其若基於排除現時不法之
    侵害，當於排除後，逕自離去即可，惟其捨此不為，竟出重
    手持續毆打告訴人頭、臉部，致告訴人受有左額撕裂傷2＋
    1.5公分、左眼眼皮下瘀傷5×4.3公分、右眼皮下瘀傷於右
    眼下方4×1.3公分、右眼內上側1.5×0.5公分、雙眼眼角間
    1.7×1.3公分等外傷，並致左眼眼球挫傷、左眼外傷性視神
    經病變、左眼外傷性虹膜炎、左眼結膜下出血、雙眼眼皮下
    瘀傷等嚴重傷勢，被告顯係出於傷害之犯意甚明，是依告訴
    人所受之傷勢及傷害分佈之狀況，應認被告已非屬單純防衛
    自己權利之意思，而對於現在不法之侵害為必要之排除，自
    無主張防衛權之餘地，而得卸免刑責。
  2.按事實上無阻卻違法事由存在而誤為存在，並因而實施行為
    者，稱為阻卻違法事由錯誤。關於阻卻違法前提事實之誤認
    ，如本無現在不法之侵害，而誤認為有此侵害之存在而為正
    當防衛，此即屬於誤想防衛。誤想防衛本非正當防衛，蓋其
    欠缺正當防衛要件之現在不法侵害，故誤想防衛不阻卻違法
    性。然而對於此種情形，即不知所實施者為違法行為，是其
    得為阻卻故意。經查：(1)告訴人於原審具結證稱：我從小看
    被告長大，但我確實跟他沒有交集，我在開店他都有來跟我
    買飲料，我覺得他是認識我的（見原審卷第11頁反面），而
    被告於警詢時則稱：我是在菜市場內送貨，我爸爸說在市場
    認識他有2、30年，‧‧‧，但是我不認識他等語（見偵查
    卷第10頁、第11頁）。是可知告訴人與被告之父親彼此互相
    認識已久，且被告於原審亦證稱：是告訴人碰到我，我以為
    他是要搶我的錢，告訴人的年紀比我大，‧‧‧，而且他又
    是長輩，我不可能去打他（見原審卷第19頁）。顯對告訴人
    之年紀、身份，有所認識，是其稱不認識告訴人，誤以為遭
    搶劫，尚無可採。(2)又以本案發生時間係97年8月20日下午2
    時許，地點係在臺北市○○○路10號前之熱鬧市區，與領款
    銀行所在之臺北市○○○路73號應有相當距離，告訴人何能
    知悉被告甫領款完畢，即有疑問？再以被告年紀相較於告訴
    人為年輕，依被告當時之體力、精神狀況均勝於告訴人，告
    訴人焉有無故於光天化日之下、人來人往之處打劫被告？從
    而，被告指稱誤以為告訴人要搶劫等語，至難採信，當無誤
    想防衛而得阻卻故意之可言。
 (三)綜上所述，被告所辯顯係卸責之詞，並不足採，本件事證已
   臻明確，被告犯行堪以認定，應依法論科
三、核被告所為係犯刑法第277條第1項之傷害罪。
四、原審予以論罪科刑，固非全然無見。惟查：(一)本案犯罪時間
    係在97年8月20日下午2時許，業據被告供述甚詳，核與證人
    甲○○證述相符，復有新光銀行西門分行取款憑條附卷可參
    （原審卷第25頁），尚非原審所認定97年8月20日中午12 時
    許，是原審認定犯罪之時間，容有未合。(二)本案告訴人與被
    告互有毆擊，被告亦因此受有傷害，均據查明屬實，然原審
    未能審酌上情，資為量刑依據，自有未合。雖上訴人即被告
    ，仍執陳詞，否認犯罪，為無理由，然原判決既有上開事實
    認定及量刑之瑕疵，自應由本院將原判決撤銷改判。
五、爰審酌本案被告僅因肢體不慎碰撞，所引發之糾葛，於爭執
    之際，竟萌生傷害之犯意，毆擊告訴人，導致告訴人受有前
    述之傷害，兼衡其犯罪之手段、生活狀況、品行、智識程度
    及告訴人所受傷害之程度、犯罪所生危害，暨其犯後猶矢口
    否認犯行、毫無悔意，未與告訴人達成和解及被告亦於互毆
    之際遭告訴人毆傷與其傷勢等一切情狀，量處如主文第2項
    所示之刑，並諭知易科罰金之折算標準，以茲懲儆。
據上論斷，應依刑事訴訟法第369條第1項前段、第364條、第299
條第1項前段，刑法第277條第1項、第41條第1項前段，刑法施行
法第1條之1第1項、第2項前段，判決如主文。
本案經檢察官郭啟東到庭執行職務。
中    華    民    國    98    年    6    月    30    日
                  刑事第八庭  審判長法  官  鄭文肅
                                    法  官  蔡光治
                                    法  官  劉嶽承
以上正本證明與原本無異。
不得上訴。
                                    書記官  何仁崴
中    華    民    國    98    年    6     月    30    日
附錄：本案論罪科刑法條全文
中華民國刑法第277條第1項
（普通傷害罪）
傷害人之身體或健康者，處 3 年以下有期徒刑、拘役或 1 千元
以下罰金。
犯前項之罪因而致人於死者，處無期徒刑或 7 年以上有期徒刑；
致重傷者，處3年以上10年以下有期徒刑。


司法院資訊處製作；財團法人民間司法改革基金會備份。
